臺灣高等法院民事判決　九十一年度上國字第六號
　　上　訴　人　甲○○
　　　　　　　　朱銘發
　　被　上訴人　基隆市政府
　　法定代理人　許財利
右當事人間請求國家賠償事件，上訴人對於中華民國九十年三月二十六日臺灣基隆地
方法院八十八年度國字第九號第一審判決提起上訴，本院判決如左：
    主    文
上訴駁回。
第二審訴訟費用由上訴人負擔。
    事實及理由
甲、程序方面：
一、按被上訴人之法定代理人已因縣市長改選而於民國九十年十二月二十日變更為許
    財利，並具狀聲明承受訴訟在案，核無不合，應予准許，先此敘明。
二、次按國家賠償法第十一條第一項規定，請求權人提起損害賠償之訴，係以賠償義
    務機關拒絕賠償，或自提出請求之日起逾三十日不開始協議者，為其前提要件。
    從而請求權人起訴時，自應提出相當之證據，以證明賠償義務機關確有拒絕賠償
    、逾期不開始協議或協議不成立情事，否則即屬起訴要件不備。又國家賠償法施
    行細則第十九條及第二十六條規定，賠償義務機關拒絕賠償或賠償不成立時，均
    有拒絕賠償書及協議不成立證明書送達予請求權人，故國家賠償法施行細則第三
    十七條第一項規定，請求權人因賠償義務機關拒絕賠償，或協議不成立而起訴者
    ，應於起訴時提出拒絕賠償或協議不成立之證明書。
三、經查，本件上訴人請求被上訴人國家賠償，曾於民國八十八年五月二十四日向被
    上訴人提出國家賠償請求書，有該國家賠償請求書及收據在卷可稽 (見原審卷第
    六頁及本院卷第五○至五三頁) ，且為被上訴人所不爭執。惟被上訴人迄未自收
    受該國家賠償請求書之日起三十日內開始協議，堪信被上訴人係拒絕國家賠償，
    則上訴人以被上訴人拒絕賠償為由提起本訴，既已提出該國家賠償請求書及收據
    為證，應認程序上已具備起訴之要件。
乙、實體方面：
一、本件上訴人主張：上訴人所有門牌號碼基隆市○○街十六號房屋（下稱系爭房屋
    ）係上訴人於民國八十年十二月三日依照被上訴人基隆市政府於八十年七月十六
    日公告之「基隆市舊有違章建築修繕暫行要點」申請修繕，並經被上訴人工務局
    於八十年十二月十七日以年基府工管字第八八一二三號函准修繕在案，此屬被
    上訴人合法之授益處分，則上訴人修繕後之房屋即屬合法建物，自應受法律之保
    障，詎料八十一年四月七日，被上訴人所屬工務局竟以基府違建字第八七五號拆
    除通知單認定上訴人修繕後之合法建物一部分為增建之違建，而逕予拆除。嗣上
    訴人於八十一年八月十七日、十月十二日兩度向前基隆市長林水木陳情，獲市長
    接見後裁示，除已執行拆除部分不得重新修補使用外，其餘准予接電使用，並經
    被上訴人工務局於八十一年十月二十二日以基府工管字第八二三○七號函同意接
    電，上訴人即於八十二年一月三十日獲准核發營利事業登記執照，且被上訴人於
    八十二年二月二十二日至現場會勘後，亦因未發現任何新違建或有何不法之處而
    結案，足見上訴人之房屋雖有部分遭被上訴人所屬工務局違法拆除，然就其餘未
    拆部分，仍屬合法建物無誤，上訴人據此始斥資於內部裝潢使用，依法應受信賴
    保護。又該未經拆除部分，從未經被上訴人認定為違建，且被上訴人於八十一年
    拆除部分建物後，上訴人即未再有任何修建行為，益見該未拆除部分係屬可合法
    使用之建物，自無拆除之理由。詎料被上訴人竟於八十六年三月十一日以基府工
    管字（拆）字第八六—一二六七號拆除通知單張貼於上訴人門首，並於八十六年
    五月二十六日至二十八日拆毀上訴人所有房屋，自屬不法侵害上訴人之財產權，
    造成上訴人之損害，依國家賠償法第二條之規定，自得向被上訴人請求國家賠償
    ，上訴人於八十八年五月二十四日向被上訴人申請國家賠償，惟被上訴人置之不
    理，爰提起本訴，求為命被上訴人給付上訴人四百八十一萬二千七百元 (所受損
    害八十九萬七千七百元及所失利益三百九十一萬五千元) ，及自起訴狀繕本送達
    之翌日起至清償日止，按年息百分之五計算利息，並自八十八年九月份起至房屋
    修繕完成之日止，按月給付上訴人十四萬五千元之判決（原審為上訴人敗訴判決
    ）。並於本院上訴聲明：、原判決廢棄。、被上訴人應給付上訴人四百八十
    一萬二千七百元，及自起訴狀繕本送達之翌日起至清償日止，按年息百分之五計
    算之利息，並自八十八年九月份起至房屋修繕完成之日止，按月給付上訴人十四
    萬五千元。、願供擔保請准宣告假執行。
二、被上訴人則以：上訴人所有系爭房屋於七十八年間因未依規定申請而擅自拆除改
    建，經被上訴人所屬工務局以七十八年十月十一日基府違建拆字第一五五號拆除
    通知單核定全部拆除在案；上訴人於八十年十二月三日申請修繕，被上訴人所屬
    工務局於八十年十二月十七日以八十基府工管字第八八一二三號函復上訴人，准
    依被上訴人舊有違章建築修繕暫行要點修繕，並載明如有逾越情事，則依新違建
    論處。詎料上訴人在修繕時明顯違反上開修繕暫行要點第四條第二項規定，未依
    核准修繕圖說修繕，有增建及使用ＲＣ建材建造情事，且為平頂而非核准修繕圖
    說之斜屋頂，自應依新違建論，故上訴人於八十一年四月七日再度以基府違建字
    第八七五號拆除通知單通知應執行拆除，並於八十一年五月九日拆除完畢。嗣上
    訴人因接電事宜向市長陳情，雖市長裁示協助上訴人申請接電，惟仍限制該已執
    行拆除部分不得重新修繕及使用，被上訴人所屬工務局並以八十一年十月二十二
    日八一基府工管字第○八二三○七號函表示，雖同意接電，然已執行拆除部分不
    得重新修補使用。上訴人接電使用後，卻將原該二樓違建僱工修繕增建，擅自建
    造ＲＣ構造，且將部分樓板拆除，部分用塑膠皮及木造覆蓋繼續使用，並將該屋
    出租供經營商業，自應依新違建論，被上訴人以八十六年三月十一日基工管（拆
    ）字第八六—一二六七號核定，而於八十六年五月二十八日拆除完畢，實無不當
    等語，資為抗辯。並於本院答辯聲明：、上訴駁回。、如受不利判決，願供
    擔保請准免予假執行。
三、查上訴人主張系爭房屋於八十六年五月二十八日遭被上訴人拆除之事實，為被上
    訴人所不爭執，並經原審及本院赴現場勘驗在卷，有勘驗筆錄及現場照片可稽（
    見原審卷第一四七、一四八頁及本院上國字第一二號卷第五九、六○頁、第一五
    三至一五九頁），堪信上訴人此部分之主張為真正。又上訴人所有系爭房屋自七
    十八年起即被查報為違建而予以拆除之過程，有附件所示之公文往來可資佐證，
    該附件之內容復為兩造所不爭執  (見本院卷第四八頁)，惟被上訴人否認應負國
    家賠償責任，是以本件應予審究之爭點厥為：上訴人所有遭被上訴人拆除之系爭
    房屋是否屬合法之建物？被上訴人拆除系爭建物是否合法？茲分述如下：
(一)、按建築物非經申請直轄市、縣（市）（局）主管建築機關之審查許可並發給執
      照，不得擅自建造或使用或拆除，建築法第二十五條第一項定有明文。違反第
      二十五條之規定擅自建造者，處以建物造價千分之五十以下之罰鍰，並勒令停
      工補辦手續，必要時強制拆除其建築物，建築法第八十六條第一款亦有明定。
      又違章建築處理辦法所稱之違章建築，為建築法適用地區內，依法應申請當地
      主管建築機關之審查許可並發給執照方能建築；而舊違章建築在未依規定拆除
      或整理前，得准予修繕，但不得新建、增建、改建、修建，違章建築處理辦法
      第二條、第十二條分別定有明文。再「本法所稱建造，係指左列行為：一、新
      建：為新建造之建築物或將原建築物全部拆除而重行建築者。二、增建：於原
      建築物增加其面積或高度者。但以過廊與原建築物連接者，應視為新建。三、
      改建：將建築物之一部分拆除，於原建築基地範圍內改造，而不增高或擴大面
      積者。四、修建：建築物之基礎、樑柱、承重牆壁、樓地板、屋架或屋頂，其
      中任何一種有過半之修理或變更者。」，復為建築法第九條所明定。
(二)、雖上訴人主張其所有系爭房屋係於十九年間建築完成，七十七年十一月二十二
      日向被上訴人申請修繕，經被上訴人函覆系爭房屋屬「視同合法房屋」，修繕
      可免申請等情，固據其提出基隆市地政事務所七十七年十一月十八日所核發之
      建築改良物所有權狀（見原審卷第七頁）及被上訴人七十七年十一月三十日七
      七基府工管字第七二三八○號函（見原審卷第六七頁）為證。惟被上訴人七十
      七年十一月三十日七七基府工管字第七二三八○號函係記載「台端申請『修繕
      』座落本市○○區○○街十六號房屋一案，經查所附證件係屬視同合法房屋，
      如未構成建築法第九條第四款所稱之建造行為，依規可免申請。」等字句（見
      原審卷第六七頁），足見被上訴人針對上訴人申請「修繕」系爭房屋所為「視
      同合法房屋」之認定，其免申請執照之內容應僅限於「修繕」，而不及於建築
      法第九條第四款之「修建」，遑論同條第一款之「新建」。又系爭房屋之原所
      有權狀係記載建號五二號，建築完成日期為十九年，建物面積地面層九三點○
      六平方公尺、二層六九點一九平方公尺，合計一六二點二五平方公尺，主要建
      築材料為木造，有該所有權狀在卷可憑  (見原審卷第七頁)。惟經原審及本院
      勘驗現場，系爭房屋之主結構為鋼筋混凝土造，部分牆壁為磚造，均非原有之
      木造，且經原審囑託基隆市信義地政事務所派員測量系爭房屋，編號Ａ（主體
      結構部分，地面一層）之使用面積即達一五六點四八平方公尺，編號Ｂ（騎樓
      部分）之使用面積為一○點九三平方公尺，合計為一六七點四一平方公尺，即
      系爭房屋之現狀，僅地面層部分  (含騎樓)已逾原有房屋  (含地面層及二層)
      之面積五點一六平方公尺，遑論系爭房屋之現狀，尚有二樓部分之面積未予併
      計，有勘驗筆錄及土地複丈成果圖在卷可憑（見原審卷第一四七至一四八頁及
      本院上國字第一二號卷第五九、六○頁）。此外，被上訴人所屬工務局七十八
      年八月三十日基府違建查仁甲字第四五號違章建築查報簽辦單亦載明「新建，
      ＲＣ造，每層面積約一四○平方公尺．．．原有房屋為磚、木造全部拆除，現
      擴大面積新建中」等字句，且有該違章建築查報簽辦單所繪「違建及原有房屋
      之平面圖、立面圖」可資比對，復有該查報簽辦單在卷可按（見本院上國字第
      一二號卷第一三七至一三九頁），堪信上訴人已將原有磚木造之老舊房屋全部
      拆除，正擴大面積新建中，殊非被上訴人七十七年十一月三十日七七基府工管
      字第七二三八○號函所認可免申請修建執照之「修繕」內容，應係建築法第九
      條第一款之「新建」情事，揆諸前開規定，上訴人自應申請建造執照，始得為
      之，惟上訴人非但未依法申請建造執照，且於被上訴人勒令停工，通知補辦手
      續後，亦未依法補辦建造執照之相關手續（見本院上國字第一二號卷第一三八
      、一三九頁），則上訴人原有之五十二號建物已因拆除而告滅失，其「新建」
      之系爭房屋即屬實質之違章建築，從而被上訴人於七十八年十月十一日以基府
      違建拆字第一五五號違章建築拆除通知單通知上訴人應執行拆除，而於七十八
      年十月十三日將之拆除完畢（見本院上國字第一二號卷第一四○、一四一頁之
      查報簽辦單及拆除通知單），並於七十八年九月三十日、同年十月十二日、同
      年十一月一日經多次查報，發現上訴人又有「新建」之施工行為，即於七十八
      年十一月四日以基府違建拆字第三六六號違章建築拆除通知單通知上訴人應執
      行拆除，而於七十九年三月二十三日將之拆除完畢（見本院上國字第一二號卷
      第一二九至一三三頁之查報簽辦單及拆除通知單），均屬依法執行拆除之行為
      ，並無違法之處。此觀上訴人嗣於八十二年一月六日向被上訴人陳情，請求緩
      拆其違章建築，而被上訴人所屬工務局於八十二年一月二十九日以八二基府工
      管字第一一九六號函覆「台端申請緩拆本市○○區○○街十六號違章建築案，
      經勘查該屋係實質違建，現場違建部分仍未拆除完畢，所請緩拆乙節依法不合
      ，歉難遵辦」等語（見本院上國字第一二號卷第七三頁），足以證之。
(三)、次查，上訴人雖另主張系爭房屋符合五十七年十二月三十一日以前之舊有存留
      未拆之違章建築物，於八十年十二月三日依照被上訴人於八十年七月十六日公
      告之「基隆市舊有違章建築修繕暫行要點」申請修繕，並經基隆市政府工務局
      於八十年十二月十七日以八十基府工管字第八八一二三號函准修繕在案（見原
      審卷第九頁），則上訴人修繕後之房屋自屬合法建物，應受法律之保障云云。
      惟查「基隆市舊有違章建築修繕暫行要點」係依違章建築處理辦法第十二條之
      規定而頒訂，而違章建築處理辦法第十二條係規定「舊違章建築在未依規定拆
      除前，得准予修繕，但不得新建、增建、改建或修建。」，故被上訴人依「基
      隆市舊有違章建築修繕暫行要點」之規定核准上訴人修繕，並不能使被上訴人
      所屬工務局於七十八年八月三十日即以基府違建查仁甲字第四五號違章建築查
      報簽辦單認定為違章建築之系爭房屋成為合乎建築法規之合法建物。且被上訴
      人所屬工務局八十年十二月十七日八十基府工管字第八八一二三號函係記載：
      「台端  (即上訴人)申請修繕坐落本市○○區○○街十六號房屋乙案，經核准
      依照本市舊有違章建築修繕暫行要點修繕，如有逾越情事，則依新違建論處」
      等語（見原審卷第九頁），且核准系爭違章建築修繕之圖說除註明長、寬、高
      之尺寸外，並將屋頂繪為「斜屋頂」，而非「平屋頂」，有該函在卷可考（見
      原審卷第一一一頁）。惟上訴人係以「平屋頂」之方式進行修繕，並未依被上
      訴人所屬工務局核准之圖說進行修繕，且於一、二層增建之面積合計約三十六
      平方公尺，是以被上訴人於八十一年三月二十五日以基府違建查仁甲字第二四
      號違章建築查報簽辦單認定上訴人之前揭修繕為新違章建築，並於八十一年四
      月七日以基府違建拆字第八七五號拆除通知單核定應執行拆除上訴人之新增違
      章建築部分，而於八十一年五月九日拆除完畢，即無違誤，有該查報簽辦單及
      拆除通知單在卷可考（見本院上國字第一二號卷第一三四至一三六頁）；至於
      未准修繕前之違章建築，雖未一併拆除，亦不因之而成為合法之建物。雖上訴
      人先後於八十一年八月十七日、十月十二日就接電事項向前基隆市長林水木陳
      情，經林水木市長裁示：「一、已執行拆除部分，不得重新修繕及使用。二、
      協助其申請接電。」，並經被上訴人於八十一年十月二十二日以八一基府工管
      字第八二三○七號函覆上訴人略稱「申請接電乙案，經核本府原則同意接電，
      惟已執行拆除部分不得重新修繕及使用．．．，依市長接見市民眾紀錄表辦理
      」等語在案（見本院上國字第一二號卷第七九至八一頁之接見民眾紀錄表及前
      開函件）。惟林水木市長之此一裁示，僅係為上訴人之生計考量而准上訴人之
      違章建築接電使用，並無使該違章建築成為合法建物之效力，蓋建物之是否合
      法，應由主管機關依建築法令認定，非屬市長之權責事項，被上訴人縱就系爭
      違章建築核發營利事業登記證予上訴人，亦與建物是否合法無涉，是上訴人主
      張系爭房屋未拆除部分仍為合法建物云云，即有所誤。
(四)、又上訴人於八十一年十月間接電使用後，即將系爭房屋出租他人營業，此經上
      訴人之父、母朱銘發、柯瓊珠於台灣基隆地方法院檢察署八十六年偵字第五一
      九一號偽造文書等案偵查時陳稱在卷 (見原審卷第一一七頁反面之不起訴處分
      書) ，且證人即承租人郭有陽於前開偽造文書等案偵查中亦證稱：「八十二年
      是一位姓張輝煌租的，八十四年才由我租，張租時經營小吃店，店名叫杏花村
      ，八十四年我租時我經營璦來小吃店。我租二樓，一樓是張正祥在經營電玩器
      材，店名叫紅龍，八十四年我租時陳正祥就租一樓，八十四年租時四面都沒有
      牆壁，有柱子上面蓋塑膠，後來我叫人來裝潢，以防火板作牆壁」等語  ( 見
      原審卷第一一七頁反面之不起訴處分書) ，並有上訴人提出之租賃契約書二份
      在卷可憑（見原審卷第二三、二七頁），足見系爭房屋於八十一年間拆除一部
      分後，上訴人仍將該拆除部分復舊使用，此經原審調閱台灣基隆地方法院檢察
      署八十六年度偵字第五一九一號偽造文書等案卷宗查明無訛，顯已違反被上訴
      人八十一年十月二十二日八一基府工管字第八二三○七號函之要求（見本院上
      國字第一二號卷第八一頁），是依「基隆市舊有違章建築修繕暫行要點」規定
      之意旨，已拆除結案之違建，雖不可辦理修繕，而被上訴人所屬工務局之承辦
      人員於八十年十二月十七日以基府工管字第八八一二號函同意上訴人修繕，有
      所疏失，然上訴人並未依該函之要求修繕，而係將原已拆除之違建部分擅自增
      建，則其嗣後被查報違建而遭拆除，乃其違反被上訴人之行政處分所致，並非
      被上訴人出爾反爾使然，自無信賴保護可言，是以上訴人縱因系爭違章建築遭
      拆除而受有修繕費用之損害或租金利益之損失，亦非可歸責於被上訴人之事由
      所致，此被上訴人八十六年一月十一日基府違建查仁甲字第九號違章建築查報
      簽辦單載明上訴人「以ＲＣ材料增建二層，高約六公尺、面積約二○○平方公
      尺，係拆後擅自重建．．．」等情，足資參酌，故而被上訴人於八十六年一月
      二十一日以基府違建拆字第一二○二號拆除通知單核定應執行拆除上訴人「拆
      後擅自重建」部分，並定八十六年三月二十五日執行拆除，於法即無不合，有
      該查報簽辦單及拆除通知單在卷可考（見原審卷第十六頁及本院上國字第一二
      號卷第一四二、一四三頁）。雖上訴人收受該拆除通知後，先後於八十六年三
      月十一日、同年四月十日、同年四月十二日、同年四月十四日以陳情函或存證
      信函向被上訴人陳情，請求緩拆，惟被上訴人亦於八十六年四月二日以八六基
      府工管字第二○九二○號函載「．．．申請免拆違建乙案，經查該建物擅自建
      造ＲＣ構造屬實質違建，所請免拆依法不合」（見本院上國字第一二號卷第九
      ○頁）、八十六年四月十八日以八六基府工管字第三一○九八號函載「．．．
      陳情免拆二樓違建乙案，本局已以八十六年四月二日八六基府工管字第二○九
      二○號函復在案，貴屋屬實質違建，依法不合，所請免拆無法同意」（見本院
      上國字第一二號卷第九一頁）、八十六年五月十三日以八六基府工管字第三二
      六五二號函載「．．．陳情緩拆違建，本府業已於八十六年四月二日八六基府
      工管字第二○九二○號函復，該違建物擅自建造ＲＣ構造屬實質違建，所請緩
      拆依法不合」（見本院上國字第一二號卷第九二頁）、八十六年五月二十日以
      八六基府工管字第三九八三○號函載「．．．陳情緩拆二樓違建，本局已於八
      十六年四月二日八六基府工管字第二○九二○號函復，貴屋屬實質違建，依法
      不合，所請緩拆無法同意」（見本院上國字第一二號卷第七五頁）各等語回覆
      上訴人，堅指上訴人將原有房屋拆除後擅自建造ＲＣ結構之建物屬實質違建。
      是以被上訴人於八十六年五月二十八日將系爭違章建物拆除完畢（見上國字第
      一二號卷第一四四頁之結案通知單），即屬依違章建築處理辦法所為之行政處
      分，並無違法。從而被上訴人拆除上訴人所有屬違章建築之系爭房屋，原屬依
      法所為之行政處分，並無故意或過失不法侵害上訴人之權利可言，則上訴人請
      求被上訴人賠償所受損害及所失利益，即屬無據。
四、綜上所述，上訴人依國家賠償法之規定，請求被上訴人給付上訴人四百八十一萬
    二千七百元  (所受損害八十九萬七千七百元及所失利益三百九十一萬五千元)，
    及自起訴狀繕本送達之翌日起至清償日止，按年息百分之五計算之利息，並自八
    十八年九月份起至系爭房屋修繕完成之日止，按月給付上訴人十四萬五千元，洵
    非正當，不應准許，原審為上訴人敗訴判決，並駁回其假執行之聲請，並無違誤
    ，上訴意旨指摘原判決不當，求予廢棄改判，為無理由，應予駁回上訴。又本件
    事實已臻明確，兩造其餘攻擊、防禦方法經審酌後，認與判決結果不生影響，爰
    無逐一論述之必要，附此敘明。
據上論結，本件上訴為無理由，依民事訴訟法第四百四十九條第一項、第七十八條，
判決如主文。
中　　　華　　　民　　　國　　九十一　　年　　　六　　　月　　　十八  　日
                                        民事第十六庭
~B1　　　　審判長法官
~B2　　　　　　　法官
~B3　　　　　　　法官
(得上訴)
附件(兩造間公文往來流程)
１、11.上訴人申請修繕房屋
２、11.被上訴人以七七基府工管字笫七二三八○號函復稱修繕一案「經查所附證
          件係屬視同合法房屋，如未構成建築法第九條第四款所稱之建造行為，依
          規可免申請」（見原審卷第六七頁）
３、8.被上訴人簽發違章建築查報簽辦單稱「新建．．．原有房屋為磚、木造全
          部拆除，現擴大面積新建中」（8.基府違建查仁甲字第四五號，見本
          院上國字第一二號卷第一三七頁）
４、8.被上訴人據前查報單簽發違章建築勒令停工通知單（8.基府違建勒仁
          甲字第四五號，見本院上國字第一二號卷第一三九頁）
５、9.4.被上訴人簽發違章建築補辦手續通知單稱「增建．．．本案尚未補辦前不
          得繼續施工，違者仍依規處理」（9.4.基府違建字第一五五號，見本院
          上國字第一二號卷第一三八頁）
６、10.11.被上訴人簽發違章建築拆除通知單稱「增建．．．經勒令停工未經許可擅
          自復工經制止不從．．．經勘查，依法不得補辦建造執照手續，應執行拆
          除．．．本案逾期未補辦及繼續施工」（10.11.基府違建拆字第一五五號
          ，見本院上國字第一二號卷第一四○頁）
７、10.12.被上訴人簽發違章建築查報簽辦單（10.12.基府違建查仁甲字第三號，見
          本院上國字第一二號卷第一二五頁）
８、10.12.被上訴人簽發違章建築勒令停工通知單（10.12.基府違建勒仁甲字第三號
          ，見本院上國字第一二號卷第一二七頁），並於10.13.拆除完畢。
９、10.14.被上訴人內部簽呈稱重複查報併案（見本院上國字第一二號卷第一二八頁
          ）
１０、10.被上訴人簽發違章建築結案通知單稱「依10.11.基府違建拆字第一五五號
          查報單，業於10.13.拆除完畢」（10.七八基府工程（甲）字第三四七
          號，本院上國字第一二號卷第一四一頁）
、11.1.被上訴人簽發違章建築查報簽辦單稱「新建．．．本案經第三次查報不聽
          制止且繼續施工」（11.1.基府違建查仁甲字第七號，見本院上國字第一
          二號卷第一二九頁）
、11.1.被上訴人簽發違章建築勒令停工通知單（11.1.基府違建勒仁甲字第七號
          ，見本院上國字第一二號卷第一三○頁）
、11.4.被上訴人簽發違章建築拆除通知單稱「改建。。。經勒令停工未經許可擅
          自復工經制止不從．．．經勘查，依法不得補辦建造執照手續，應執行拆
          除．．．本案繼續施工中速依規先行處理」（11.4.基府違建拆字第三六
          六號，見本院上國字第一二號卷第一三一頁）
、3.9.被上訴人簽發違章建築拆除時間通知單稱「依11.4.基府違建拆字第三六
          六號違章建築拆除通知單，訂於3.執行拆除」（3.9.七九基府工程
          （甲）字第六二號，見本院上國字第一二號卷第一三三頁）並於3.拆
          除完畢。
、3.被上訴人簽發違章建築結案通知單稱「依11.4.基府違建拆字第三六六號
          查報單，業於3.拆除完畢」（3.七九基府工程（甲）字第一三一
          號，見本院上國字第一二號卷第一三二頁）
、7.16.被上訴人公告「基隆市舊有違章建築修繕暫行要點」（見原審卷八頁）
、9.19.被上訴人市長接見上訴人，就「龍安街十六號舊違建復舊」事項，接見結
          果「請朱先生依程序申請，並依新訂條繕辦法辦理。（本案結案）」（
          9.19.基隆市政府市長接見市民眾紀錄表，見本院上國字第一二號卷第一○
          九頁）
、12.3.上訴人提出舊有違章建築修繕申請書，呈請核發修繕證書（見本院上國字
          第一二號卷第一○一頁），附上訴人11.4.簽具切結書一份（見本院上國
          字第一二號卷第一○三頁）、印鑑證明一紙、申請修繕略圖（見本院上國
          字第一二號卷第一○六頁）
、12.11.被上訴人內部同意上訴人申請，「本案係依據前申請核准修繕資料辦理，
          其高度無誤，惟現況係前被查報違建，不予採納。」、「擬照原核准修繕
          範圍同意辦理」（12.11.核准簽呈，見本院上國字第一二號卷第一一○頁
          ）
、12.17.被上訴人以八十基府工字第八八一二三號函復上訴人12.3.申請書案，稱
          「經核准依照本市舊有違章建築修繕暫行要點修繕，如有逾越情事則依新
          違建論處。」、「請確實依切結事項辦理，並限文到三個月內修繕完畢。
          」（見原審卷第九頁）
、3.被上訴人簽發違章建築查報簽辦單稱「增建．．．擅自建造擬即予勒令停
          工，並派員勘查處理。」（3.基府違建查仁甲字第二四號，見本院上
          國字第一二號卷第一三四頁）
、4.7.被上訴人簽發違章建築拆除通知單稱「修建。。。經勘查，依法不得補辦
          建造執照手續，應執行拆除」（4.7.基府違建拆字第八七五號，見本院
          上國字第一二號卷第一三五頁）並於5.9.拆除完畢。
、5.14.被上訴人簽發違章建築結案通知單稱「依4.7.基府違建拆字第八七五號
          、八一拆八六六號，業於5.9.拆除完畢。」（5.14.八一基府工程拆字
          第一四三三號，見本院上國字第一二號卷第一三六頁）
、8.17.被上訴人市長接見上訴人，就「龍安街十六號房屋復電」事項，接見結果
          「請檢具資料向建管課辦理，並會拆除隊。（本案結案）」（8.17.基隆
          市政府市長接見市民眾紀錄表，見本院上國字第一二號卷第七九頁）
、10.12.被上訴人市長接見上訴人，就「龍安街十六號接電事」事項，接見結果「
          一已執行拆除部分，不得重新修繕及使用。二協助其申請接電。」（10.
          12.基隆市政府市長接見市民眾紀錄表，見本院上國字第一二號卷第八○頁
          ）
、10.被上訴人以八一基府工管字第八二三○七號函稱系爭房屋「申請接電乙案
          ，經核本府原則同意接電，惟已執行拆除部分不得重新修繕及使用。」、
          「依市長接見市民眾紀錄表辦理」（見原審卷第十三頁）
、1.6.上訴人以陳情書陳情。
、1.被上訴人以八二基府工管字第一一九六號函復上訴人1.6.陳情書，稱「
          違章建築案，經勘查該屋係實質違建，現場違建部分仍未拆除完畢，所請
          緩拆乙節依法不合，歉難遵辦。」（見本院上國字第一二號卷第七三頁）
、1.被上訴人核准系爭房屋二樓為璦來小吃店之營利事業設立登記（營利事業
          登記證，見原審卷十四頁）
、2.8.被上訴人市長接見上訴人，就「龍安街十六號房屋修繕完工使用案，仍未
          明白准予使用，致無可適從，懇請息予肯定准許，以利安居」事項，接見
          結果「現場勘查確實了解再議」（2.8.基隆市政府市長接見市民眾紀錄
          表，見本院上國字第一二號卷第八四頁）
、2.15.被上訴人以八二基府工管字第一○○八六號函上訴人稱「有關房屋違建乙
          案，茲訂於2.現場辦理會勘」（見本院上國字第一二號卷第八五頁）
、1.11.被上訴人簽發違章建築查報簽辦單稱「增建．．．右列建築物係拆後擅自
          重建．．．」（1.11.基府違建查仁甲字第九號，見本院上國字第一二號
          卷第一四二頁）
、1.被上訴人簽發違章建築拆除通知單稱「增建．．．右列建築物係拆後擅自
          重建，應執行拆除。」（1.基府違建字第一二○二號，見本院上國字
          第一二號卷第一四三頁）
、3.11.被上訴人簽發違章建築拆除通知單稱「依1.基府違建拆字第一二○二
          號查報單，訂於3.執行拆除．．．」（3.11.基府工管拆字第八六－
          一二六七號，見原審卷第十六頁）
、3.11.上訴人以陳情書向市長陳情（見原審卷第十七頁）
、4.2.被上訴人以八六基府工管字第二○九二○號函復上訴人3.11.陳情書，稱
          「申請免拆違建乙案，經查該建物擅自建造ＲＣ構造屬實質違建，所請免
          拆依法不合。」（見本院上國字第一二號卷第九○頁）
、4.10.上訴人提出陳情書
、4.12.上訴人提出陳情書
、4.14.上訴人提出陳情書
、4.18.被上訴人以八六基府工管字第三一○九八號函復上訴人4.10.陳情書，稱
          「陳情免拆二樓違建乙案，本局已以4.2.八六基府工管字第二○九二○
          號函復在案，貴屋屬實質違建，依法不合，所請免拆無法同意」（見本院
          上國字第一二號卷第九一頁）
、5.6.上訴人寄發存證信函（5.6.基隆十九支郵局存證信函第三三號，見原審
          卷第十九頁）
、5.13.被上訴人以八六基府工管字第三二六五二號函復上訴人4.12.及4.14.陳
          情書，稱「陳情緩拆違建，本府業已於4.2.八六基府工管字第二○九二
          ○號函復，該違建物擅自建造ＲＣ構造屬實質違建，所請緩拆依法不合。
          」（見本院上國字第一二號卷第九二頁）
、5.20.被上訴人以八六基府工管字第三九八三○號函復上訴人5.6.存證信函，
          稱「陳情緩拆二樓違建，本局已於4.2.八六基府工管字第二○九二○號
          函復，貴屋屬實質違建，依法不合，所請緩拆無法同意。」（見本院上國
          字第一二號卷第七五頁）
、5.省政府建設廳以八六建四字第六二四九七五號函被上訴人，稱「系爭房屋
          修繕違建拆除案，請惠予儘速派員實地勘查辦理結案，請查明依法處理逕
          復，並副知本廳。」（見原審卷第二○頁），並於5.拆除完畢。
、6.被上訴人簽發違章建築結案通知單稱「依1.基府違建字第一二○二號
          、3.11.基府工管拆字第八六－一二六七號拆除通知單，業於5.拆除
          完畢」（見本院上國字第一二號卷第一四四頁）
、9.5.省政府建設廳以八六建四字第六三九七一八號函被上訴人，稱「系爭房屋
          修繕違建拆除案，請查明依法處理逕復，並副知本廳。」（見原審卷第二
          一頁）
、11.被上訴人以八六基府工管字第八五八一八號函上訴人，說明本件房屋修繕
          違建拆除乙案，被上訴人拆除並無不當等情（見原審卷第一八七頁）
、上訴人提出5.被上訴人收據一紙（見原審卷第六頁），主張上訴人於5.
          向被上訴人請求國家賠償。
、9.上訴人向原審提出起訴狀（見原審卷第三頁）
、3.15.被上訴人以（九一）基府政二字第○二二九五六號函復上訴人1.9.申請
          市長接見結果，稱「查本案本市○○區○○街十六號房屋，係上訴人於七
          十八年間自行拆除而新建鋼筋混凝造房屋，於興建中經本府查報，核拆並
          執行拆除兩次在案。上訴人所述本府已因上訴人申請市長接見而同意本案
          辦理修繕事宜，何以於嗣後又查報、核拆該屋？惟查本府相關修繕暫行要
          點規定意旨，已拆除結案之違建，不可辦理修繕。本府工務局承辦人等誤
          解上級裁示意旨而於八十年十二月十七日以基府工管字第八八一二號函同
          意上訴人修繕，自有疏失，已依規議處失職責任中；另查上訴人亦未依規
          辦理修繕事宜，乃有擴大原有面積之實，故本府依規執行查報、核拆作業
          ，尚無疑義。」（見本院卷第二九頁）
